---
title: "Esercizio: crossed random effects con il dataset lexdec"
subtitle: "Decisione lessicale, soggetti e item"
format:
  html:
    toc: true
    toc-depth: 2
    number-sections: true
execute:
  echo: true
  warning: false
  message: false
---

## Obiettivo

In questo esercizio analizzerete il dataset `lexdec`, contenuto nel pacchetto `languageR`.

Il dataset riguarda un compito di **decisione lessicale**: i partecipanti devono decidere se uno stimolo presentato è una parola. L'esito di interesse è il tempo di risposta.

L'obiettivo è usare `lexdec` per lavorare con un modello mixed-effects con **effetti random crossed**. Ogni osservazione dipende infatti sia dal soggetto sia dalla parola presentata.

## Installazione e caricamento del dataset

Il dataset è disponibile nel pacchetto `languageR`.

```{r, eval=FALSE}
install.packages("languageR")
```

Caricare i pacchetti necessari e il dataset.

```{r}
library(languageR)
library(lme4)
library(lmerTest)
library(tidyverse)
library(performance)
library(ggeffects)

data("lexdec", package = "languageR")
d <- lexdec
```

## Descrizione del dataset

`lexdec` contiene dati da un compito di decisione lessicale.

Ogni riga rappresenta la risposta di un soggetto a una parola. La struttura dei dati è **crossed**, perché:

- ogni soggetto risponde a molte parole;
- ogni parola viene presentata a più soggetti;
- quindi le osservazioni sono raggruppate sia per `Subject` sia per `Word`.

Le variabili principali sono:

- `RT`: logaritmo del tempo di risposta;
- `Subject`: identificativo del soggetto;
- `Word`: parola presentata;
- `Frequency`: frequenza della parola;
- `Length`: lunghezza della parola;
- `NativeLanguage`: lingua nativa del partecipante;
- `Trial`: ordine della prova.

## 1. Controllo iniziale dei dati

Esplorate la struttura generale del dataset.

Verificate:

- numero di osservazioni;
- numero di variabili;
- nomi delle variabili;
- tipo delle variabili;
- presenza di valori mancanti;
- numero di soggetti;
- numero di parole;
- numerosità delle osservazioni per soggetto;
- numerosità delle osservazioni per parola.

**Domande guida**

1. Quante osservazioni contiene il dataset?
2. Quanti soggetti ci sono?
3. Quante parole ci sono?
4. Il dataset è perfettamente bilanciato?
5. Le variabili categoriali sono codificate correttamente?
6. Perché le osservazioni non possono essere considerate indipendenti?

## 2. Struttura crossed dei dati

Descrivete la struttura di dipendenza del dataset.

In particolare, spiegate perché non si tratta di una struttura semplicemente nested, ma di una struttura crossed.

**Domande guida**

1. Quali sono le unità osservazionali?
2. Quali sono i fattori di raggruppamento?
3. Perché `Subject` e `Word` sono crossed?
4. Che cosa significa che una risposta dipende sia dal soggetto sia dall'item?
5. Che tipo di errore si rischierebbe ignorando uno dei due fattori di raggruppamento?

## 3. Esplorazione della variabile dipendente

Esplorate la distribuzione di `RT`.

Produci almeno:

- una tabella descrittiva;
- un grafico della distribuzione di `RT`;
- un commento sulla forma della distribuzione.

**Domande guida**

1. Com'è distribuita la variabile `RT`?
2. Sono presenti outlier evidenti?
3. Perché può essere utile lavorare con il logaritmo del tempo di risposta?
4. Un modello lineare mixed-effects sembra appropriato?

## 4. Variabilità tra soggetti e tra parole

Esplorate la variabilità dei tempi di risposta:

- tra soggetti;
- tra parole.

Produci almeno:

- un grafico di `RT` per soggetto;
- un grafico di `RT` per parola;
- una breve descrizione delle differenze osservate.

**Domande guida**

1. I soggetti sembrano differire nei tempi medi di risposta?
2. Le parole sembrano differire nella difficoltà?
3. Quale fonte di variabilità sembra più evidente?
4. Perché ha senso includere sia `(1 | Subject)` sia `(1 | Word)`?

## 5. Relazione tra frequenza della parola e tempo di risposta

Esplorate la relazione tra `Frequency` e `RT`.

Produci almeno:

- un grafico complessivo della relazione;
- un grafico separato per soggetto, oppure per un sottoinsieme di soggetti;
- un breve commento interpretativo.

**Domande guida**

1. La relazione tra `Frequency` e `RT` sembra positiva o negativa?
2. Le parole più frequenti sembrano riconosciute più rapidamente?
3. L'effetto della frequenza sembra simile per tutti i soggetti?
4. Potrebbe essere utile una random slope di `Frequency` per soggetto?

## 6. Modello nullo crossed

Stimate un modello nullo con due intercette random:

- una per `Subject`;
- una per `Word`.

**Domande guida**

1. Qual è la media generale stimata?
2. Quanta variabilità è attribuibile ai soggetti?
3. Quanta variabilità è attribuibile alle parole?
4. Quanta variabilità resta a livello residuo?
5. Il modello nullo conferma la presenza di dipendenza nei dati?

## 7. Modello con frequenza della parola

Aggiungete `Frequency` come predittore fisso.

**Domande guida**

1. L'effetto di `Frequency` è positivo o negativo?
2. Come si interpreta il coefficiente?
3. L'effetto è coerente con il grafico esplorativo?
4. L'aggiunta di `Frequency` cambia la varianza attribuita alle parole?
5. Le parole più frequenti risultano associate a tempi di risposta più bassi?

## 8. Modello con più predittori

Aggiungete altri predittori teoricamente rilevanti, ad esempio:

- `Length`;
- `NativeLanguage`;
- `Trial`.

**Domande guida**

1. L'effetto di `Frequency` resta simile dopo aver controllato per altri predittori?
2. Le parole più lunghe sono associate a tempi di risposta più alti?
3. Ci sono differenze tra parlanti nativi e non nativi?
4. L'ordine della prova è associato ai tempi di risposta?
5. Il modello è più informativo del precedente?

## 9. Random slope di `Frequency` per soggetto

Stimate un modello in cui l'effetto di `Frequency` può variare tra soggetti.

Valutate, se necessario:

- una struttura con intercetta e slope random correlati;
- una struttura con intercetta e slope random non correlati.

**Domande guida**

1. La random slope di `Frequency` è teoricamente sensata?
2. La varianza della random slope è rilevante?
3. Il modello converge?
4. Il modello è singolare?
5. È preferibile il modello con slope correlata o non correlata?
6. I soggetti sembrano differire nella sensibilità alla frequenza delle parole?

## 10. Altre random slope possibili

Valutate, se sensato, una seconda struttura random alternativa.

Possibili esempi:

- random slope di `Length` per `Subject`;
- random slope di `Trial` per `Subject`;
- random slope di `NativeLanguage` per `Word`.

**Domande guida**

1. La random slope scelta è teoricamente giustificata?
2. La variabile scelta varia dentro il fattore di raggruppamento?
3. Il modello converge?
4. La struttura random aggiunge informazione utile?
5. Il modello diventa troppo complesso rispetto ai dati?

## 11. Confronto tra modelli

Confrontate i modelli stimati.

Considerate almeno:

- modello nullo crossed;
- modello con `Frequency`;
- modello con più predittori;
- modello con random slope, se stimabile.

Usate criteri come:

- AIC;
- BIC;
- likelihood ratio test;
- interpretabilità;
- convergenza;
- singolarità.

**Domande guida**

1. L'aggiunta di `Frequency` migliora il modello?
2. L'aggiunta degli altri predittori migliora il modello?
3. La random slope di `Frequency` migliora il modello?
4. AIC e BIC portano alla stessa conclusione?
5. Quale modello scegliereste come modello finale?
6. Perché?

## 12. Diagnostica del modello finale

Scegliete un modello finale e controllatene la diagnostica.

Considerate:

- residui;
- valori previsti;
- effetti random;
- convergenza;
- singolarità;
- soggetti potenzialmente anomali;
- parole potenzialmente anomale.

**Domande guida**

1. I residui mostrano problemi evidenti?
2. Ci sono segnali di eteroschedasticità?
3. Gli effetti random sono interpretabili?
4. Il modello presenta problemi di convergenza o singolarità?
5. Ci sono soggetti o parole potenzialmente anomali?
6. Quali limiti diagnostici vanno segnalati?

## 13. Interpretazione finale

Scrivete un breve commento conclusivo.

Il commento deve includere:

- descrizione del dataset;
- spiegazione della struttura crossed;
- modello finale scelto;
- interpretazione di `Frequency`;
- interpretazione degli altri predittori inclusi;
- interpretazione della variabilità tra soggetti;
- interpretazione della variabilità tra parole;
- risposta alla domanda di ricerca.

### Traccia

> Il dataset `lexdec` contiene risposte in un compito di decisione lessicale. Ogni osservazione è associata sia a un soggetto sia a una parola; per questo motivo la struttura dei dati è crossed.
>
> Il modello nullo mostra variabilità sia tra soggetti sia tra parole. Questo indica che è appropriato usare un modello mixed-effects con due intercette random.
>
> L'aggiunta di `Frequency` mostra che `...`.
>
> Il modello finale scelto è `...`, perché `...`.
>
> In conclusione, i risultati suggeriscono che `...`.

## Consegna

La consegna deve contenere:

- codice R funzionante;
- breve descrizione del dataset;
- almeno tre grafici;
- almeno tre modelli;
- confronto tra modelli;
- diagnostica del modello finale;
- breve interpretazione scritta.

Non è sufficiente riportare l'output di R: ogni risultato importante deve essere commentato.