---
title: Strutture random complesse
---

{{< include template/_common.qmd >}}

```{r}
#| label: setup
#| include: false

options(digits = 3)
filor::set_filter_output()
knitr::opts_chunk$set(
  fig.width = 10,
  fig.asp = 0.618
)
```

```{r}
#| label: load-packages

library(lme4)
library(ggplot2)
library(dplyr)
library(tidyr)
library(glmmTMB)
library(kableExtra)
library(lmerTest)
library(ggeffects)
library(modelsummary)
```

```{r}
#| label: helper-qtab
#| include: false

qtab <- function(data, digits = 3){
    data |> 
        kable(digits = digits, align = "c") |> 
        kable_styling()
}
```

## Strutture random nested e crossed

Vediamo alcuni esempi di strutture random più complesse, in particolare due tipologie:

- effetti random di tipo **nested**;
- effetti random di tipo **crossed**.

L'esempio più classico di effetti random di tipo nested riguarda dati annidati in più livelli. Ad esempio, bambini che appartengono a una classe e classi che appartengono a una scuola. Qui vediamo un esempio tipico di questa struttura dati.

```{r}
#| label: tab-nested-example
#| echo: false

expand_grid(school = 1:10, class = 1:3, child = 1:2) |> 
    head(n = 10) |> 
    qtab()
```

È importante distinguere la classe 1 della scuola 1 dalla classe 1 della scuola 2. Anche se hanno lo stesso nome, non condividono necessariamente le stesse caratteristiche.

## Dataset sullo stress

Supponiamo di aver condotto un esperimento su un campione di 20 membri del personale del Dipartimento di Psicologia. L'obiettivo era studiare gli effetti del consumo di CBD sui livelli di stress durante una settimana lavorativa.

I partecipanti sono stati assegnati casualmente a una di due condizioni:

- gruppo di controllo: i partecipanti hanno continuato la loro routine abituale;
- gruppo CBD: i partecipanti hanno assunto una bevanda al CBD ogni giorno.

Per 5 giorni lavorativi consecutivi, il livello di stress dei partecipanti è stato misurato tramite un questionario self-report.

Supponiamo ora di non limitarci ai 20 membri del Dipartimento di Psicologia, ma di raccogliere dati da molte persone appartenenti a diversi dipartimenti dell'Università. Il dataset considerato include quindi non solo i 20 partecipanti di Psicologia, ma anche altri 220 partecipanti provenienti da dipartimenti come Storia, Filosofia, Arte e altri.

In questo secondo caso, i dati hanno una struttura più complessa: le osservazioni sono ripetute nel tempo per ciascun partecipante, e i partecipanti sono a loro volta raggruppati all'interno dei diversi dipartimenti.

Anche qui partiamo direttamente da un esempio e poi deriviamo gli aspetti più formali. Possiamo caricare il dataset `stress`, adattato da questo esempio: [https://uoepsy.github.io/lmm/07_ranef.html#example-2-three-level-nested](https://uoepsy.github.io/lmm/07_ranef.html#example-2-three-level-nested).

```{r}
#| label: load-stress-data

dat <- readRDS(here::here("data/stress.rds"))
head(dat)
```

## Esplorazione grafica

Iniziamo a esplorare i dati. Nel grafico vediamo lo stress per ogni soggetto e giorno, diviso per dipartimento e gruppo sperimentale. La linea tratteggiata è la media del dipartimento, mentre i punti neri sono le medie per giorno.

```{r}
#| label: fig-stress-by-dept
#| fig-asp: 1

dept_means <- dat |>
    group_by(dept) |>
    summarise(mean_stress = mean(stress, na.rm = TRUE), .groups = "drop")

subj_means <- dat |> 
    group_by(dept, pid, CBD) |>
    summarise(mean_stress = mean(stress, na.rm = TRUE), .groups = "drop")

ggplot(dat, aes(x = day, y = stress, col = CBD)) +
    geom_point() +
    geom_line(aes(group = pid), alpha = .3) +
    facet_wrap(~ dept) +
    stat_summary(
        aes(group = day),
        fun = mean,
        geom = "point",
        col = "black",
        size = 3
    ) +
    geom_hline(
        data = dept_means,
        aes(yintercept = mean_stress),
        inherit.aes = FALSE,
        col = "black",
        linetype = "dashed"
    )
```

Vediamo alcuni aspetti rilevanti:

- la media di ogni dipartimento varia;
- ogni soggetto, dentro al dipartimento, varia;
- sembra esserci anche una differenza media tra i due gruppi sperimentali.

Vediamo meglio la struttura concentrandoci su due dipartimenti. Qui ogni linea rappresenta l'andamento di un soggetto.

```{r}
#| label: fig-stress-two-departments

dat |> 
  filter(dept %in% c("Art",  "Business")) |> 
  ggplot(aes(x = day, y = stress, col = CBD)) +
  geom_hline(
    data = filter(subj_means, dept %in% c("Art",  "Business")), 
    aes(yintercept = mean_stress, col = CBD)
  ) +
  geom_point() +
  geom_line(aes(group = pid), alpha = .3) +
  facet_wrap(~ dept) +
  stat_summary(
      aes(group = day),
      fun = mean,
      geom = "point",
      col = "black",
      size = 3
  )
```

La differenza rispetto al dataset sulla deprivazione da sonno è che qui abbiamo due livelli di *nesting*. Il dipartimento contiene i soggetti, che a loro volta contengono le osservazioni nei diversi giorni. Questo crea un ulteriore livello di dipendenza/correlazione:

- soggetti nello stesso dipartimento potrebbero essere più simili tra loro rispetto a soggetti di dipartimenti diversi;
- ogni soggetto ha il proprio livello medio di stress, quindi le osservazioni di uno stesso soggetto sono più simili tra loro.

Vediamo qualche descrittiva rispetto al clustering:

```{r}
#| label: tab-cluster-counts

table(dat$dept)
table(dat$dept, dat$day)
```

Abbiamo quindi 12 dipartimenti e 5 osservazioni per soggetto. Rispetto ai soggetti, vediamo che ci sono alcuni nomi che si ripetono. Lo stesso nome può comparire in più dipartimenti, ma è fondamentale capire che non si tratta della stessa persona, almeno in questo tipo di dataset. Quindi possiamo generare un ID univoco per ogni soggetto. Abbiamo così 240 soggetti unici.

```{r}
#| label: create-subject-id

dat$id <- paste0(dat$dept, "_", dat$pid)
length(unique(dat$id))
```

## Modello con soggetti, ma senza dipartimenti

Proviamo a implementare il modello per come lo conosciamo, ignorando per il momento il dipartimento:

```{r}
#| label: fit-subject-random-intercept

fit_subj <- lmer(stress ~ 1 + (1 | id), data = dat)
summary(fit_subj)
performance::icc(fit_subj)
```

Vediamo che l'ICC è molto alto: le osservazioni dentro i soggetti sono molto correlate. In altri termini, c'è molta differenza tra le medie dei soggetti nei livelli di stress. Il dipartimento in questo modello non è considerato, proprio come nel modello sulla deprivazione da sonno con `lm()` non consideravamo i soggetti. Stiamo quindi trattando i soggetti come indipendenti, ma realisticamente i livelli medi di stress variano da un dipartimento all'altro. Questa quota di variabilità, e quindi di dipendenza tra soggetti dello stesso dipartimento, viene ignorata.

Valgono quindi gli stessi problemi già discussi: sovrastima del numero di osservazioni effettive, in questo caso dei soggetti, e sottostima degli errori standard. La scelta importante è ora come trattare il dipartimento. Mentre il soggetto è chiaramente un effetto random, il ruolo del dipartimento può essere meno immediato. Possiamo:

- considerarlo come effetto random e quindi rendere più complessa la struttura random;
- considerarlo come effetto fisso e quindi applicare un no-pooling, stimando un parametro fisso per ogni dipartimento.

Proviamo per il momento la seconda opzione:

```{r}
#| label: fit-department-fixed-effects

fit_dept <- lmer(stress ~ 0 + dept + (1 | id), data = dat)
summary(fit_dept, cor = FALSE)
```

In questo caso teniamo conto dei soggetti e delle osservazioni, cioè dei giorni, dentro i soggetti, e stimiamo un parametro per dipartimento. Vediamo un grafico degli effetti fissi:

```{r}
#| label: fig-department-fixed-effects

plot(ggeffect(fit_dept))
```

Vediamo che c'è una forte variabilità tra dipartimenti. Qui la stiamo considerando, ma se il focus non è sul confronto tra dipartimenti può essere più ragionevole applicare il principio del partial-pooling anche a questo livello.

## Modello nested a tre livelli

Per applicare il partial-pooling al livello del dipartimento possiamo aggiungere un livello all'effetto random usando la scrittura `(1 | dept/pid)`. Questo significa che il dipartimento è la struttura gerarchicamente più alta, che contiene i soggetti, che a loro volta contengono le osservazioni nei diversi giorni.

Vediamolo in R e poi più formalmente:

```{r}
#| label: fit-nested-intercepts

fit_dept_id <- lmer(stress ~ 1 + (1 | dept/pid), data = dat)
summary(fit_dept_id)
```

::: {.callout-note title="Cosa significa (1 | dept/pid)" collapse="true"}

La scrittura `(1 | dept/pid)` è il modo di includere effetti random nested. Internamente `lme4` espande questa scrittura in `(1 | dept) + (1 | dept:pid)`.

```{r}
#| label: fit-nested-equivalent-models

fit_dept_id <- lmer(stress ~ 1 + (1 | dept/pid), data = dat)
fit_dept_id2 <- lmer(stress ~ 1 + (1 | dept) + (1 | dept:pid), data = dat)

summary(fit_dept_id)
summary(fit_dept_id2)
```

L'idea è che il modello includa l'effetto random `(1 | dept)` e poi un effetto random definito dalla combinazione `dept:pid`, dove `:` indica l'interazione tra `dept` e `pid`. In questo modo `lme4` crea internamente una variabile simile alla nostra `id`, unendo le etichette di `dept` e `pid`.

Infatti, se scriviamo il modello in questo modo:

```{r}
#| label: fit-nested-with-manual-id

fit_dept_id3 <- lmer(stress ~ 1 + (1 | dept) + (1 | id), data = dat)
summary(fit_dept_id3)
```

otteniamo ancora lo stesso risultato.

In generale, la scrittura `(1 | dept/pid)` o `(1 | dept) + (1 | dept:pid)` è consigliata perché lascia a `lme4` la gestione delle combinazioni, invece di creare manualmente `id`, e rende esplicito che siamo in un modello nested. Vedremo che la scrittura `(1 | dept) + (1 | id)` è più tipica dei modelli crossed.

:::

In questo modello non abbiamo più effetti fissi per dipartimento, ma un unico effetto random aggiuntivo. In pratica stiamo stimando, oltre alla variabilità tra soggetti, anche la variabilità tra dipartimenti.

```{r, lines = "^Random|^ Residual"}
#| label: out-nested-random-effects
#| echo: false

summary(fit_dept_id)
```

- `dept`: è la variabilità tra le medie dei dipartimenti;
- `dept:pid`: è la variabilità tra le medie dei soggetti dentro i dipartimenti;
- `Residual`: è la variabilità residua, cioè la variabilità dentro i soggetti.

Vediamolo graficamente:

```{r}
#| label: fig-subject-means-by-department

dat |> 
  summarise(stress = mean(stress), .by = c(dept, pid)) |> 
  ggplot(aes(x = dept, y = stress)) +
  geom_point(position = position_jitter(width = 0.1)) +
  stat_summary(geom = "point", size = 5, col = "red") +
  theme(axis.text.x = element_text(angle = 90))
```

Ogni punto è un soggetto, cioè la sua media, e il punto rosso grande è la media del dipartimento. Quindi:

- `dept:pid`: è la stima della differenza tra soggetti dentro lo stesso dipartimento, al netto della differenza tra dipartimenti;
- `dept`: è la stima della differenza tra dipartimenti.

## ICC in un modello a più livelli

Come viene definito qui l'ICC? È leggermente più complesso, perché abbiamo due livelli di clustering. In questo caso possiamo calcolare due ICC, uno a livello di dipartimento e uno a livello di soggetto.

Usiamo la seguente notazione:

- $\sigma^2_{u_0}$: varianza tra dipartimenti;
- $\sigma^2_{v_0}$: varianza tra soggetti dentro dipartimenti;
- $\sigma^2_{\varepsilon}$: varianza residua, cioè dentro soggetto.

La varianza totale è:

$$
\sigma^2_{\text{tot}} =
\sigma^2_{u_0} +
\sigma^2_{v_0} +
\sigma^2_{\varepsilon}
$$

L'ICC a livello di dipartimento è:

$$
\text{ICC}_{\text{dept}} =
\frac{\sigma^2_{u_0}}
{\sigma^2_{\text{tot}}}
$$

L'ICC a livello di soggetto dentro dipartimento è:

$$
\text{ICC}_{\text{id}} =
\frac{\sigma^2_{v_0}}
{\sigma^2_{\text{tot}}}
$$

Queste due quantità indicano rispettivamente la percentuale di variabilità dovuta al dipartimento e al livello del soggetto dentro il dipartimento.

```{r}
#| label: compute-nested-icc

vv <- insight::get_variance(fit_dept_id)
vv

vtot <- vv$var.residual + sum(vv$var.intercept)
icc <- vv$var.intercept / vtot
icc

# in alternativa
# multilevel.icc(dat[, c("stress", "dept", "id")], cluster = c("dept", "id"))
```

Inoltre, la somma degli ICC ai due livelli ci dà l'ICC complessivo:

```{r}
#| label: compute-overall-icc

performance::icc(fit_dept_id)
sum(icc)
```

Da notare che ci sono diversi modi di calcolare l'ICC, con significati diversi. Qui trovate una spiegazione con le formule: [https://www.rdocumentation.org/packages/misty/versions/0.7.6/topics/multilevel.icc](https://www.rdocumentation.org/packages/misty/versions/0.7.6/topics/multilevel.icc).

## Modello con solo effetto random del dipartimento

Prima di includere effetti fissi, vediamo cosa succede se inseriamo solo l'effetto random del dipartimento:

```{r}
#| label: fit-department-only-random-intercept

fit_dept_only <- lmer(stress ~ 1 + (1 | dept), data = dat)
summary(fit_dept_only)
```

Cosa sta facendo questo modello? In generale, quando omettiamo qualcosa dal modello equivale a fissare a zero quella componente. Qui stiamo dicendo che ogni dipartimento ha la sua media, ma che i soggetti dentro i dipartimenti non variano. In altri termini:

```{r}
#| label: fig-department-only-model

dat_dept_only <- dat |> 
  summarise(stress = mean(stress), .by = c(dept, pid)) |> 
  mutate(
    stress_dept = mean(stress),
    .by = dept
  )

dat_dept_only |> 
  ggplot(aes(x = dept)) +
  geom_point(
    aes(y = stress),
    position = position_jitter(width = 0.1),
    col = "black",
    alpha = 0.4
  ) +
  geom_point(
    aes(y = stress_dept),
    position = position_jitter(width = 0.3),
    col = "red",
    size = 2
  ) +
  stat_summary(
    aes(y = stress),
    geom = "point",
    col = "black",
    size = 5
  ) +
    theme(axis.text.x = element_text(angle = 90))
```

I punti rossi sono le medie dei soggetti che il modello si aspetta. I punti neri in trasparenza sono le medie effettive dei soggetti. Tutta la variabilità tra soggetti osservata nei dati viene ignorata dal modello.

## Effetto fisso del CBD

Ora iniziamo ad aggiungere effetti fissi. Partiamo dall'effetto del consumo di `CBD`:

```{r}
#| label: fig-cbd-descriptives

dat_cbd <- summarise(dat, stress = mean(stress), .by = c(CBD))

dat |> 
  summarise(stress = mean(stress), .by = c(dept, pid, CBD)) |> 
  ggplot(aes(x = dept, y = stress, color = CBD)) +
  geom_point(position = position_jitter(width = 0.1), alpha = 0.5) +
  stat_summary(geom = "point", position = position_dodge(width = 0.5), size = 6) +
  geom_hline(data = dat_cbd, aes(yintercept = stress, color = CBD)) +
  theme(axis.text.x = element_text(angle = 90))
```

In media sembra esserci un effetto del consumo. Infatti, parte della variabilità tra soggetti è dovuta all'effetto del consumo di CBD. Le linee orizzontali rappresentano la media di stress per gruppo CBD, calcolata complessivamente tra dipartimenti e soggetti.

Possiamo introdurre `CBD` come effetto fisso:

```{r}
#| label: fit-cbd-fixed-effect

fit_cbd <- lmer(stress ~ CBD + (1 | dept/pid), data = dat)
summary(fit_cbd)
plot(ggeffect(fit_cbd))
```

```{r}
#| label: tab-compare-null-cbd
#| code-fold: true

x <- modelsummary(
  list("~ 1" = fit_dept_id, "~ cbd" = fit_cbd),
  gof_omit = "AIC|BIC|ICC|RMSE|R2"
)
x@data
```

Vediamo che in media il consumo di CBD sembra ridurre lo stress di circa 0.38 punti nella scala di stress. Vediamo inoltre altre cose:

- la varianza tra soggetti dentro i dipartimenti si è ridotta (`dept:pid`): stiamo spiegando una quota di variabilità tra soggetti;
- anche la variabilità tra dipartimenti si è ridotta (`dept`): stiamo spiegando una quota di variabilità tra dipartimenti.

Quindi ci siamo? Non esattamente, perché stiamo ignorando una quota importante di variabilità. Stiamo assumendo l'effetto di `CBD` come fisso e uguale tra soggetti e tra dipartimenti. Questo equivale ad assumere l'effetto di `Days`, nel precedente modello della deprivazione da sonno, come uguale tra soggetti.

## Random slope per CBD

Possiamo quindi inserire la random slope di `CBD`:

```{r}
#| label: fit-cbd-random-slope-too-complex
#| error: true
#| warning: true

fit_cbd_sl <- lmer(stress ~ CBD + (CBD | dept/pid), data = dat)
summary(fit_cbd_sl)
```

Prima di interpretare il modello, vediamo che c'è un warning rispetto alla convergenza. Questo è uno scenario tipico con i mixed models, soprattutto quando si rende la struttura random più complessa. Purtroppo non ci sono soluzioni universali; dopo vedremo alcune strategie possibili.

La parte random è decisamente più complessa del solito. Sostanzialmente abbiamo le intercette per dipartimento e per soggetto dentro dipartimento, e anche la slope sia per dipartimento sia per soggetto.

C'è però un problema importante: l'effetto di `CBD` non può variare dentro i soggetti, perché ogni soggetto appartiene a un solo gruppo sperimentale. Quindi non possiamo stimare una random slope di `CBD` a livello del soggetto.

Se vogliamo omettere la slope a livello del soggetto dobbiamo espandere l'effetto random:

```{r}
#| label: fit-cbd-random-slope-department

fit_cbd_sl2 <- lmer(stress ~ CBD + (CBD | dept) + (1 | dept:pid), data = dat)
summary(fit_cbd_sl2)
```

In questo caso stiamo fissando correttamente a zero le slope random per soggetto e stiamo stimando solo quelle per dipartimento. Questa scrittura ci permette di distinguere quali effetti fissi vogliamo inserire come slope random e a quale livello.

```{r}
#| label: fig-cbd-random-effects

lattice::dotplot(ranef(fit_cbd_sl2))[[1]]
lattice::dotplot(ranef(fit_cbd_sl2))[[2]]
```

## Effetto del tempo

Proviamo ora a fare lo stesso ragionamento con `day`.

```{r}
#| label: fit-day-fixed-effect

dat$dayf <- factor(dat$day)
fit_day <- lmer(stress ~ day + (1 | dept) + (1 | dept:pid), data = dat)
summary(fit_day)
plot(ggeffect(fit_day))
```

Vediamo se c'è un effetto del tempo tra soggetti e/o tra dipartimenti. Qui ha senso inserire entrambe le random slopes, perché ogni soggetto è sottoposto a più misurazioni nel tempo.

```{r}
#| label: fit-day-random-slope

fit_day2 <- lmer(stress ~ day + (day | dept) + (day | dept:pid), data = dat)
summary(fit_day2)
lattice::dotplot(ranef(fit_day2))[[1]]
lattice::dotplot(ranef(fit_day2))[[2]]
```

Anche qui la variabilità sembra essere principalmente tra soggetti.

## Interazione tra giorno e CBD

Un'ultima cosa che possiamo provare è l'interazione tra `day` e `CBD`. In altri termini, possiamo vedere se l'andamento dello stress nel tempo cambia in funzione del gruppo sperimentale.

```{r}
#| label: fit-day-cbd-interaction

# solo effetti principali
fit_day3 <- lmer(stress ~ day + CBD + (day + CBD | dept) + (day | dept:pid), data = dat)
summary(fit_day3)

# interazione
fit_day4 <- lmer(stress ~ day * CBD + (day * CBD | dept) + (day | dept:pid), data = dat)
summary(fit_day4)

plot(ggeffect(fit_day4, terms = c("day", "CBD")))
```

Vediamo che, come previsto, nel gruppo con CBD lo stress si riduce nel tempo, coerentemente con l'assunzione progressiva. Nel gruppo di controllo, invece, lo stress sembra aumentare. Possiamo scomporre gli effetti con `car::Anova()` oppure con `anova()` per il confronto tra modelli:

```{r}
#| label: test-day-cbd-interaction

car::Anova(fit_day4)
anova(fit_day3, fit_day4)
# oppure anche
performance::test_performance(fit_day3, fit_day4)
```

Vediamo che abbiamo l'effetto principale di `CBD` e anche l'interazione. All'aumentare dei giorni, diminuisce lo stress per il gruppo CBD. Attenzione: con `anova(fit_day3, fit_day4)` stiamo testando il termine di interazione, ma anche una diversa struttura random.

Vediamo quello che predice il nostro modello più complesso:

```{r}
#| label: fig-model-predictions-by-department

newdat <- expand.grid(
  day = sort(unique(dat$day)),
  CBD = unique(dat$CBD),
  dept = unique(dat$dept)
)

newdat$stress <- predict(
  fit_day4,
  newdata = newdat,
  re.form = ~(day * CBD | dept)
)

ggplot(newdat, aes(x = day, y = stress, color = CBD)) +
  geom_line() +
  facet_wrap(~dept)
```

## Convergenza e problemi di fitting

Con i mixed models può diventare complesso gestire la convergenza del modello, perché ci sono diversi possibili problemi:

- `singular fit`: indica che una o più componenti random non sono stimate correttamente. Solitamente le varianze sono indicate con 0 e le correlazioni con +1 o -1. Questo non significa necessariamente che la varianza sia davvero 0 o che la correlazione sia davvero pari a $\pm 1$, ma che il modello non è in grado di stimare in modo affidabile quella componente. Le cause più comuni sono:
    - il valore è davvero 0: se il modello non ha effetto del cluster, o non ha una vera struttura multilivello, allora il singular fit indica che la varianza stimata è zero;
    - la struttura random è troppo complessa per il dataset che abbiamo. In questo caso non possiamo interpretare il risultato come evidenza che la varianza sia 0: più prudentemente, il modello non riesce a distinguere quel valore da zero.
- problemi di convergenza: questo è un problema più generale e riguarda la procedura di ottimizzazione. Esplorare questo argomento va oltre l'obiettivo del corso, ma la procedura di ottimizzazione può essere modificata:
    - cambiando il tipo di algoritmo: si veda `?lme4::allFit()`, che prova diversi algoritmi possibili;
    - aumentando il numero di iterazioni, la tolleranza per la convergenza, ecc. Si vedano `?lmerControl()` e `?lme4::convergence`;
    - standardizzando i predittori. Questo a volte aiuta perché scale diverse delle variabili, ad esempio centimetri e millisecondi, possono creare problemi non dovuti alla complessità del modello o alla struttura dei dati;
    - semplificando la struttura random. Questo è spesso l'unico modo per risolvere problemi di convergenza, anche se comporta un modello meno complesso.

Il pacchetto `performance`, ma anche `lme4`, contiene alcuni wrapper utili per valutare la convergenza:

```{r}
#| label: check-convergence
#| message: true
#| warning: true

performance::check_convergence(fit_day4)
lme4::isSingular(fit_day4)
```

Qualche riferimento utile:

- [https://rstudio-pubs-static.s3.amazonaws.com/33653_57fc7b8e5d484c909b615d8633c01d51.html](https://rstudio-pubs-static.s3.amazonaws.com/33653_57fc7b8e5d484c909b615d8633c01d51.html)
- [https://rpubs.com/bbolker/lme4_convergence](https://rpubs.com/bbolker/lme4_convergence)
- [https://easystats.github.io/performance/reference/check_convergence.html](https://easystats.github.io/performance/reference/check_convergence.html)

Una cosa che ho notato, soprattutto per i generalized linear mixed-effects models, è che il pacchetto `glmmTMB`, usando un metodo di stima diverso, ha spesso risultati migliori in termini di convergenza. La sintassi è sostanzialmente la stessa e anche i risultati sono simili nella maggior parte dei casi.

```{r}
#| label: fit-glmmtmb-day-cbd

fit_day4_tmb <- glmmTMB(stress ~ day * CBD + (day * CBD | dept) + (day | dept:pid), data = dat)
glmmTMB::diagnose(fit_day4_tmb)
```

In questo caso non siamo fortunati, ma la funzione `diagnose()` fornisce diverse informazioni utili. Probabilmente, in questo caso, il modello è troppo complesso.