---
title: Predittori a vari livelli
nocite: |
  @Enders2007-dk
---

{{< include template/_common.qmd >}}

```{r}
#| label: setup
#| include: false

options(digits = 3)
filor::set_filter_output()
knitr::opts_chunk$set(
  fig.width = 10,
  fig.asp = 0.618
)
```

```{r}
#| label: carica-pacchetti

library(lme4)
library(ggplot2)
library(dplyr)
library(tidyr)
library(glmmTMB)
library(kableExtra)
library(lmerTest)
library(ggeffects)
library(modelsummary)
```

```{r}
#| label: carica-dati

dat <- readRDS(here::here("data/school.rds"))
```

# Il dataset

In questa esercitazione utilizziamo un dataset relativo al rendimento in matematica di studenti appartenenti a diverse scuole.

Il contesto è quello di uno studio educativo in cui si vuole analizzare la relazione tra alcune caratteristiche degli studenti, alcune caratteristiche delle scuole e il rendimento scolastico. Ogni riga del dataset rappresenta uno studente. Gli studenti sono raggruppati in scuole; quindi le osservazioni non sono completamente indipendenti, perché studenti della stessa scuola condividono lo stesso contesto scolastico.

Il dataset è pensato per introdurre in modo semplice l'analisi di dati con struttura gerarchica.

## Struttura dei dati

Il dataset contiene `r nrow(dat)` studenti appartenenti a `r length(unique(dat$school_id))` scuole.

```{r}
#| label: struttura-dati

str(dat)
```

Le variabili disponibili sono:

| Variabile | Livello | Descrizione |
|---|---:|---|
| `school_id` | Scuola | Codice identificativo della scuola |
| `ses` | Scuola | Indicatore del contesto socio-economico medio della scuola, su scala da 1 a 10 |
| `school_climate` | Scuola | Indicatore del clima scolastico medio, su scala da 1 a 10 |
| `motivation` | Studente | Motivazione individuale allo studio, su scala da 1 a 10 |
| `homework` | Studente | Ore settimanali dedicate ai compiti di matematica |
| `math` | Studente | Punteggio in matematica |

## Descrizione delle variabili

### Scuola

La variabile `school_id` identifica la scuola di appartenenza dello studente. Poiché più studenti appartengono alla stessa scuola, il dataset ha una struttura a due livelli:

- studenti;
- scuole.

Questa struttura è importante perché studenti appartenenti alla stessa scuola possono essere più simili tra loro rispetto a studenti appartenenti a scuole diverse.

### Contesto socio-economico della scuola

La variabile `ses` misura il contesto socio-economico medio della scuola su una scala da 1 a 10:

- valori bassi indicano un contesto più svantaggiato;
- valori alti indicano un contesto più avvantaggiato.

Questa è una variabile a livello di scuola: tutti gli studenti della stessa scuola hanno lo stesso valore di `ses`.

### Clima scolastico

La variabile `school_climate` misura il clima scolastico medio della scuola su una scala da 1 a 10. Valori più alti indicano un clima scolastico più positivo. Anche questa è una variabile a livello di scuola, quindi assume lo stesso valore per tutti gli studenti della stessa scuola.

### Motivazione individuale

La variabile `motivation` misura la motivazione individuale allo studio su una scala da 1 a 10. Valori più alti indicano una maggiore motivazione. A differenza di `ses` e `school_climate`, questa variabile varia tra studenti anche all'interno della stessa scuola.

### Compiti di matematica

La variabile `homework` indica il numero di ore settimanali dedicate ai compiti di matematica. Questa variabile è misurata a livello individuale: studenti della stessa scuola possono dedicare quantità diverse di tempo ai compiti.

### Punteggio in matematica

La variabile `math` è il punteggio ottenuto dagli studenti in matematica. In questa esercitazione viene trattata come variabile dipendente principale.

## Prime righe del dataset

```{r}
#| label: prime-righe

head(dat)
```

## Obiettivo dell'analisi

L'obiettivo generale è studiare la relazione tra rendimento in matematica e alcune variabili individuali e scolastiche.

In particolare, possiamo porci domande come:

- gli studenti più motivati ottengono punteggi più alti in matematica?
- gli studenti che dedicano più tempo ai compiti ottengono punteggi più alti?
- le scuole con contesto socio-economico più favorevole hanno punteggi medi più alti?
- il clima scolastico è associato al rendimento medio degli studenti?
- quanto varia il rendimento tra studenti della stessa scuola e tra scuole diverse?

Queste domande richiedono attenzione alla struttura gerarchica del dataset, perché alcune variabili descrivono gli studenti, mentre altre descrivono le scuole.

# Predittori a diversi livelli

Una distinzione importante riguarda la tipologia di predittori. Con una struttura multilivello a due livelli, come in questo caso, possiamo avere variabili a livello 1, cioè a livello dello studente, e variabili a livello 2, cioè a livello della scuola.

```{r}
#| label: esempio-dati-livelli

head(dat)
```

## Effetti di predittori a livelli diversi

Immaginiamo di voler misurare l'impatto del carico di compiti, `homework`, sulla performance in matematica. Intuitivamente, ci si potrebbe aspettare che, all'aumentare del carico di compiti, migliori la performance. Proviamo a vedere graficamente questa relazione:

```{r}
#| label: fig-homework-math-marginale

dat |> 
    ggplot(aes(x = homework, y = math)) +
    geom_point() +
    # questa è una regressione con lm, solo grafica
    geom_smooth(method = "lm", se = FALSE)
```

L'associazione sembra negativa: maggiore è il carico di compiti, minori sono i punteggi. Potrebbe esserci una spiegazione funzionale anche per questo risultato, ma prima conviene osservare l'associazione separatamente per ogni cluster, cioè per ogni scuola:

```{r}
#| label: fig-homework-math-per-scuola

dat |> 
    ggplot(aes(x = homework, y = math)) +
    geom_point() +
    # questa è una regressione con lm, solo grafica
    geom_smooth(aes(color = school_id), method = "lm", se = FALSE)
```

La relazione cambia completamente. Dentro ogni scuola sembra esserci un effetto positivo del carico di compiti, mentre complessivamente sembra esserci un effetto negativo. Questo pattern è noto come **paradosso di Simpson** e mostra la complessità che possono assumere i dati organizzati su più livelli.

Immaginiamo ora di analizzare superficialmente questi dati aggregandoli per scuola. Calcoliamo quindi la media del carico di compiti e del punteggio in matematica per ogni scuola e poi osserviamo la relazione tra queste due quantità.

```{r}
#| label: fig-homework-math-aggregato-scuola

dat |> 
    summarise(
        math = mean(math),
        homework = mean(homework),
        .by = c(school_id)
    ) |> 
    ggplot(aes(x = homework, y = math)) +
    geom_point() +
    geom_smooth(method = "lm", se = FALSE)
```

Guardando solo il pattern aggregato, concluderemmo che la relazione è negativa: all'aumentare dei compiti assegnati diminuiscono le performance in matematica.

Cosa sta succedendo? Sostanzialmente questo è un caso in cui l'effetto **tra cluster** è diverso dall'effetto **dentro i cluster**. In ogni scuola, all'aumentare dei compiti, almeno graficamente, la performance migliora. Invece, tra scuole, maggiori quantità medie di compiti sono associate a performance medie inferiori.

# Within e between effects

Possiamo chiamare effetto **within** l'effetto dentro ogni cluster. In questo caso, l'effetto within descrive come varia la performance in matematica degli studenti al netto delle differenze tra scuole.

Possiamo invece chiamare effetto **between** l'effetto tra cluster. In questo caso, l'effetto between descrive come varia la performance media in matematica tra scuole diverse.

In termini di modello, è importante riuscire a separare questi due effetti. Per farlo è sufficiente trasformare la variabile `homework` con diverse forme di centramento.

::: {.callout-note title="Centramento di una variabile"}
Centrare una variabile significa sottrarre una costante. Solitamente si centra sulla media o su un altro valore significativo. Se sottraiamo a tutti i valori una costante, quella costante diventa il nuovo zero e i valori vengono espressi come deviazioni positive o negative rispetto a quello zero.

Il centramento non cambia la variabilità né la forma della distribuzione della variabile: produce semplicemente uno spostamento dei valori.

```{r}
#| label: fig-esempio-centramento

par(mfrow = c(1, 2))
x <- rnorm(1e3, 100, 50)
hist(x, breaks = 30, main = "x")
hist(x - mean(x), breaks = 30, main = "x - mean(x)")
```

Nella nuova variabile, un valore pari a 50 significa che quell'osservazione è 50 unità sopra la media; un valore pari a -20 significa che è 20 unità sotto la media.
:::

## Cluster mean centering

Per isolare l'effetto *within* dobbiamo rimuovere l'effetto *between*. In altri termini, dobbiamo rimuovere dai dati il fatto che scuole diverse possono avere carichi medi di compiti diversi.

La modalità più utile è centrare ogni valore rispetto alla media del suo cluster di riferimento: questa operazione viene chiamata *cluster mean centering* (CMC). Indicando con $h_{ij}$ il valore di `homework` dello studente $i$ nella scuola $j$, e con $\bar{h}_{.j}$ la media di `homework` nella scuola $j$, definiamo:

$$
h^{\text{CMC}}_{ij} = h_{ij} - \bar{h}_{.j}
$$

Vediamo graficamente cosa succede:

```{r}
#| label: crea-homework-cmc

dat <- dat |>
    # calcolo la media di ogni cluster
    mutate(homework_cm = mean(homework), .by = c(school_id)) |> 
    mutate(homework_cmc = homework - homework_cm)

```

```{r}
#| label: fig-homework-cmc-punti

dat |> 
    ggplot(aes(x = homework_cmc, y = math, color = school_id)) +
    geom_point()
```

In questo modo abbiamo rimosso le differenze sistematiche tra scuole. Guardate cosa succede se stimiamo la relazione complessiva tra `homework_cmc` e `math`:

```{r}
#| label: fig-homework-cmc-within

dat |> 
    ggplot(aes(x = homework_cmc, y = math)) +
    geom_point(aes(color = school_id)) +
    geom_smooth(method = "lm", se = FALSE, lwd = 2) +
    geom_smooth(aes(color = school_id), method = "lm", se = FALSE)
```

Ora la relazione complessiva, cioè la linea blu spessa, è positiva e completamente diversa rispetto a prima. Questo è ciò che intendiamo con effetto within.

Per inserire questa distinzione nel modello possiamo creare due versioni della variabile `homework`: una che rappresenta la media del cluster e una che rappresenta il valore centrato sulla media del cluster. Sono le variabili `homework_cm` e `homework_cmc` create prima.

```{r}
#| label: mostra-homework-cm-cmc

head(dat[, c("school_id", "homework", "homework_cm", "homework_cmc")])
```

Prendiamo, ad esempio, l'osservazione 5 e l'osservazione 520:

```{r}
#| label: esempio-osservazioni-cmc

dat[c(5, 520), c("school_id", "homework", "homework_cm", "homework_cmc")]
```

Questi studenti appartengono alle scuole 1 e 15, hanno un carico di compiti di circa 7 e 3 ore, e questo corrisponde in entrambi i casi a circa 1 ora in meno rispetto alla media del loro cluster. Quindi questi due studenti hanno un carico assoluto di studio diverso, ma sono alla stessa distanza rispetto alla media della propria scuola.

# Modelli con predittori centrati

Possiamo usare la variabile `homework_cmc` nel modello per stimare la retta blu del grafico precedente, cioè l'effetto dell'incremento nello studio al netto delle differenze medie di studio tra scuole.

```{r}
#| label: fit-homework-senza-con-centering

# modello senza centering
fit1 <- lmer(math ~ homework + (1 | school_id), data = dat)

# modello con centering dentro il cluster
fit2 <- lmer(math ~ homework_cmc + (1 | school_id), data = dat)

summary(fit1)
summary(fit2)

plot(ggeffect(fit2))
```

Poiché in entrambi i modelli teniamo conto delle differenze tra scuole tramite l'intercetta random, viene stimata una relazione positiva, anche se leggermente diversa. Vediamo invece cosa accade con `lm`, che ignora il clustering: la relazione è negativa, come avevamo visto nel grafico marginale.

```{r}
#| label: fit-homework-lm-marginale

fit3 <- lm(math ~ homework, data = dat)
summary(fit3)
```

Quindi `fit2` rappresenta una stima dell'effetto within. Al netto del cluster, all'aumentare di un'ora di studio la performance in matematica aumenta. Questo succede in media, ma, come abbiamo visto nel grafico, il pattern è abbastanza consistente tra scuole.

## Separare effetto within ed effetto between

Possiamo anche includere l'effetto between nel modello, separando chiaramente i due aspetti di `homework`. Per farlo dobbiamo inserire come predittore `homework_cm`, cioè la variabile che contiene la media di `homework` in ogni scuola. Questa variabile è rilevante solo a livello 2, cioè a livello della scuola.

Il modello può essere scritto in forma semplificata come:

$$
\text{math}_{ij} = \beta_0 + \beta_W h^{\text{CMC}}_{ij} + \beta_B \bar{h}_{.j} + u_{0j} + \varepsilon_{ij}
$$

dove:

- $\beta_W$ è l'effetto within;
- $\beta_B$ è l'effetto between;
- $u_{0j}$ è l'intercetta random della scuola $j$;
- $\varepsilon_{ij}$ è il residuo individuale.

```{r}
#| label: fit-within-between-homework

fit4 <- lmer(math ~ homework_cmc + homework_cm + (1 | school_id), data = dat)
summary(fit4)
plot(ggeffect(fit4))
```

In questo modello abbiamo stimato chiaramente i due pattern. All'aumentare delle ore di studio aumentano le performance individuali al netto delle differenze tra scuole. Tra scuole, invece, le performance medie sono inferiori all'aumentare delle ore medie di studio.

Possiamo infine stimare anche la variabilità dell'effetto within. Dal grafico abbiamo visto che la relazione, seppure simile, cambia tra scuole. Possiamo quindi inserire l'effetto within come random slope.

```{r}
#| label: fit-random-slope-homework-cmc

fit5 <- lmer(math ~ homework_cmc + homework_cm + (homework_cmc | school_id), data = dat)
summary(fit5)
```

In questo caso, probabilmente la variabilità della slope è molto piccola e il modello fatica a stimarla.

# Esercizio

Provate, esplorando il dataset, a capire perché emerge questa relazione inversa tra scuole e dentro le scuole. C'è una variabile nel dataset che lo spiega chiaramente.

# Bibliografia

::: {#refs}
:::
